【裁判字號】    99,家簡,6
【裁判日期】    990427
【裁判案由】    給付扶養費
【裁判全文】
臺灣臺南地方法院民事判決               99年度家簡字第6號
原      告  乙○○
            甲○○
共      同
法定代理人  丁○○
共      同
訴訟代理人  莊美貴律師
被      告  丙○○
前當事人間請求給付扶養費事件，經本院於民國99年4月13日言
詞辯論終結，判決如下：
    主      文
被告應自民國九十八年十一月十日起，至民國一百零一年一月七
日止，按月於每月五日前給付原告乙○○新臺幣壹萬壹仟肆佰肆
拾玖元，被告如遲誤一期未履行，其後之期間視為亦已到期。
被告應自民國九十八年十一月十日起，至民國一百零一年十一月
四日止，按月於每月五日前給付原告甲○○新臺幣壹萬壹仟肆佰
肆拾玖元，被告如遲誤一期未履行，其後之期間視為亦已到期。
訴訟費用新臺幣壹萬零貳佰伍拾元，由原告乙○○負擔新臺幣壹
仟壹佰零參元，由原告甲○○負擔壹仟肆佰陸拾元，餘由被告負
擔。
本判決第一項，已到期之扶養費即被告應給付原告新臺幣伍萬柒
仟貳佰肆拾伍元部分及各該給付期限屆至時，得假執行。
    事實及理由
一、原告起訴主張：
（一）原告乙○○（民國○○年○月○日出生）、甲○○（81年11月
      5日出生）係法定代理人丁○○（原名標淑娟）與被告丙○○（原名吳來和）婚姻關係存續中所生之子女，被告與
      丁○○因個性不合，於85年1月8日達成離婚協議，協議離
      婚當時，因被告堅持要2名小孩之監護權，丁○○不得不
      忍痛放棄，惟87年間被告即要求將原告乙○○改由母親丁○○監護，因此原告乙○○自87年6月9日即改由母親丁○○監護，後又因被告未能妥善照護原告甲○○，因此原告
      甲○○亦於95年12月14日改由母親丁○○監護。
（二）本件被告丙○○為原告乙○○、甲○○之父親，雖然父母
      親約定原告乙○○、甲○○之權利義務之行使或負擔由母
      親丁○○任之，但依民法第1114條、第1116條之2及第111
      9條等規定，被告仍應負擔原告乙○○、甲○○之扶養義
      務。然被告將原告2人交由丁○○監護後，即未給付生活
      費用，原告2人所有生活所需均賴母親丁○○獨力負擔，
      原告與母親3人雖辛苦但仍能勉能度日，然因遭逢莫拉克
      颱風之災害，致原告與母親3人之生活陷入困境。反觀被
      告家境優渥，卻不負擔扶養原告2人之責，因原告母親已
      無力再獨力負擔原告2人之生活，故原告2人爰依前揭民法
      相關規定，提起本件訴訟請求被告應按月給付扶養費。
（三）原告乙○○、甲○○2人現均為在學之學生，原告乙○○
      就讀於六信高級中學餐飲管理科，原告甲○○先前就讀於
      於南英商工影視科，現因受傷休學在家休養，原告2人除
      平時食衣住行之必要花費外，尚有每學期註冊費、學雜費
      等費用，原告2人每人平均每個月所必需支出的費用均逾
      新臺幣（下同）2萬元以上，前述之相關費用支出單據，
      因莫拉克颱風侵襲時，原告2人之住處亦遭水患，所有費
      用支出單據均已遭水淹沒，故無法提出原告每月確切之花
      費證明，雖原告無法提出明確生活費用支出之證明，惟依
      據行政院主計處統計臺灣區家庭收支調查資料顯示97年度
      臺南縣每人每月平均之消費支出為15,265元，佐以原告法
      定代理人丁○○為國中畢業，現在臺東受僱從事檳榔葉採
      收、檳榔葉園維護及除草等農作工作，因農作工作並無固
      定底薪，有工作才有收入，且受天候限制，並非每天均有
      工作，故每月收入約10,000元至15,000元左右，收入並不
      固定，為此，原告爰起訴請求被告應自98年11月2日起，
      至原告乙○○、甲○○年滿20歲之日止，按月於每月5日
      前給付原告乙○○、甲○○每人每月15,000元之扶養費。
二、被告則辯稱：伊沒有那麼多錢可以支付扶養費，由法院來判
    決等語。
三、得心證之理由：
（一）原告主張原告乙○○為81年1月8日生，原告甲○○則為81
      年11月5日生，原告2人均未成年，而原告乙○○、甲○○
      係原告法定代理人丁○○與被告婚姻關係存續中所生之子
      女，而原告法定代理人丁○○與被告於85年1月8日協議離
      婚，並同時約定原告乙○○、甲○○2人由被告監護，惟
      嗣後原告乙○○、甲○○分別於87年6月9日及95年12月14
      日改由母親丁○○監護迄今等情，業據原告提出戶籍謄本
      2份為證，並為被告所不爭執，堪信為真。
（二）按父母對於未成年之子女，有保護及教養之權利義務，民
      法第1084條第2項定有明文。所謂保護及教養之權利義務
      ，包括扶養在內，自父母對未成年子女行使或負擔保護及
      教養之權利義務本質言，此之扶養義務應屬生活保持義務
      ，與同法第1114條第1款所定直系血親相互間之扶養義務
      屬生活扶助義務尚有不同，故未成年子女請求父母扶養，
      自不受民法第1117條第1項規定之限制，即不以不能維持
      生活而無謀生能力為限，有最高法院92年度臺上字第219
      號判決可資參照；又父母對於未成年子女之扶養義務，不
      因結婚經撤銷或離婚而受影響，此觀民法第1084條第2項
      及第1116條之2自明。故父母對於未成年子女之義務，就
      其中保護教養費用之負擔，並不以有監護權為前提，夫妻
      縱經判決離婚或協議離婚，且子女由夫妻之一方監護，他
      方雖非子女之監護人，亦不能解免其對於子女之扶養義務
      。查被告為原告乙○○、甲○○之生父，雖原告乙○○、
      甲○○權利義務之行使或負擔現均由生母丁○○單獨任之
      ，然參之上開見解，父母對於未成年子女之義務，就其中
      保護教養費用之負擔，並不以有監護權為前提，夫妻縱經
      判決離婚或協議離婚，且子女由夫妻之一方監護，他方雖
      非子女之監護人，亦不能解免其對於子女之扶養，是被告
      身為原告乙○○、甲○○之生父，其現雖非原告乙○○、
      甲○○之監護人，然仍應負擔原告乙○○、甲○○之保護
      教養費用，是本件原告乙○○、甲○○請求被告給付扶養
      費，自屬有據。
（三）復按扶養之程度，應按受扶養權利者之需要，與負扶養義
      務者之經濟能力及身分定之；負扶養義務者有數人，而其
      親等同一時，應各依其經濟能力，分擔義務，民法第1119
      條、第1115條第3項分別定有明文。故扶養費數額之多寡
      ，亦應依此情形而為適當之酌定，不得僅以某一固定年度
      綜合所得稅扶養親屬之寬減額或免稅額為其唯一之標準定
      之。是本件原告乙○○、甲○○請求被告扶養，其扶養之
      程度，應按受扶養權利者即原告乙○○、甲○○之需要，
      與負扶養義務者即原告法定代理人丁○○與被告之經濟能
      力及身分而為適當之酌定。經查，本件原告之母丁○○為
      國中畢業，目前在臺東受僱從事檳榔葉採收、檳榔葉園維
      護、除草等農作工作，每月收入約10,000元至15 ,000元
      左右，佐以依稅籍資料，原告之母丁○○於95年度並無任
      何所得資料，於96年度有72,670元之所得，於97年度有
      93,181元之所得，目前名下無其他財產；另本件原告之父
      即被告於95年度有759,108元之所得，於96年度有876
      ,059元之所得，於97年度有463,894元之所得，目前名下
      有土地2筆、汽車1輛共值1,739,100元之財產等情，有原
      告提出之陳報狀及本院調取之原告之母丁○○及被告之稅
      務電子閘門財產所得調件明細表在卷可稽，本院審之上開
      原告之母丁○○及原告之父即被告間之所得及財產狀況，
      顯然被告經濟狀況較原告之母丁○○優渥甚多，是衡量上
      開原告之母丁○○與被告之經濟狀況，並佐以原告之母丁○○獨力照顧撫育原告乙○○、甲○○，付出心力較被告
      為多等情，是認原告之母丁○○與被告間應依1比3之比例
      負擔原告乙○○、甲○○之扶養費為適當，即原告之母丁○○應負擔原告乙○○、甲○○扶養費之4分之1；被告應
      負擔原告乙○○、甲○○扶養費之4分之3。
（四）再者，原告請求被告支付未成年子女之扶養費用，其雖未
      提出相關詳細生活費用單據供本院參酌，惟日常生活中本
      即少有事事記帳、明確區別各項消費項目及收集有關扶養
      費用收據之情形下，為求平等公允，本院認若無特殊情事
      ，應尋求一客觀之標準，作為衡量未成年人每月必要扶養
      費用之數額。查行政院主計處每年均公布臺灣地區平均每
      人月消費支出，依該調查報告所示，雖有若干項目（例如
      ：菸草、家事管理等）非屬未成年人之消費支出項目，應
      予扣除，惟審之目前父母養育子女為子女所支付之餐費、
      交通費、衣著費、學費、教育費、才藝費用及其他基本之
      娛樂支出等，均所費不貲，並審酌未成年人乙○○、甲○○之父母之經濟狀況及社會地位，本院認原告等主張依上
      開報告結果作為原告等每月之消費支出核屬適當。本院審
      之原告乙○○、甲○○2人目前居住在臺南縣，依行政院
      主計處公布之97年度臺南縣平均每人月消費支出金額為15
      ,265元，是即據上開報告結果即平均每人每月15,265元作
      為未成年人乙○○、甲○○每月之扶養費基準。本件被告
      應負擔四分之三即應負擔原告乙○○、甲○○每人每月11
      ,449元（計算式15,265÷4×3＝11,449，元以下四捨五入
      ）。而被告雖另抗辯其目前之經濟能力不佳，無法負擔太
      高之扶養費用，然父母對於未成年之子女，有保護及教養
      之權利義務，而所謂扶養，乃一定親屬間有經濟能力者，
      對於不能維持生活者，予以必要的經濟上供給之親屬法上
      義務，父母子女間之扶養義務係生活保持義務，即保持對
      方之生活，即係保持自己之生活，父母以其子女之生活為
      自己生活之一部而保持，是父母對於未成年子女關於保護
      教養費用之負擔，乃係本於為父母為子女之身分關係而當
      然發生，被告辯稱其資力不佳以圖解免其對於原告之扶養
      義務，自無理由。基上，本件被告自應負擔原告乙○○、
      甲○○每人每月之扶養費11,449元。
（五）綜上所述，本件原告請求被告應負擔原告之扶養費用，於
      法有據，另按原告為扶養權利人，自可於得請求給付扶養
      費時即得向扶養義務人之被告為之，惟如對過去之期間內
      ，已由另扶養義務人負擔扶養費用，因扶養權利人已受扶
      養，即不得再向其他扶養義務人重複請求，是本件扶養費
      請求之起算日，自應自被告收受起訴狀繕本翌日起算。基
      上，本件原告乙○○請求被告自起訴狀繕本送達翌日起即
      98年11月10日起至其成年前一日（即101年1月7日）止，
      按月於每月5日前給付原告乙○○扶養費11,449元，以及
      原告甲○○請求被告自起訴狀繕本送達翌日起即98年11月
      10 日起至其成年前一日（即101年11月4日）止，按月於
      每月5日前給付原告甲○○扶養費11,449元，為有理由，
      應予准許。逾此範圍，為無理由，應予駁回。
（六）又法院依民法第1055條之規定，為酌定、改定或變更時，
      得命交付子女、未行使或負擔權利義務之一方與未成年子
      女會面交往之方式與期間、給付扶養費、交付身分證明文
      件或其他財物，或命為相當之處分，並得訂定必要事項。
      前項扶養費之給付，法院得依聲請或依職權，命為一次給
      付或分期給付。分期給付遲誤一期履行者，其後之期間視
      為亦已到期，非訟事件法第71條之6定有明文。查本件雖
      非於酌定、改定或變更未成年子女親權事件中一併命為給
      付扶養費，然依非訟程序為酌定、改定或變更未成年子女
      之親權人之裁定時，既得併命為扶養費之給付及分期給付
      遲誤一期履行者，其後之期間視為亦已到期之諭知；則於
      未成年之受扶養權利人單獨訴請給付扶養費之事件中，程
      序保障較之非訟裁定周延，且未涉及親權人之酌定，事件
      更為單純，應無不得適用上開規定之理，是以為確保未成
      年子女即原告受扶養之權利，爰仍依上開規定，就原告未
      到期之扶養費部分，併諭知如被告遲誤一期未履行，其後
      之期間視為亦已到期。
（六）末按，本件乃為命履行扶養義務之判決，係屬民事訴訟法
      第389條第1項第2款之判決，以起訴前六個月分及訴訟中
      履行期已到期部分，法院應依職權宣告假執行；且因本判
      決之宣示，已成定期給付之性質，亦屬民事訴訟法第427
      條第2項第8款之「其他定期給付」，法院亦應依職權宣告
      假執行，爰依上開規定就前開所命已到期部分（即本院99
      年4月13日言詞辯論終結前原告乙○○、甲○○2人分別已
      到期之57,245元部分），依職權為假執行之宣告。另關於
      履行期未到部分，依上開規定，亦應依職權宣告於各該給
      付期屆至時，各得假執行。
四、據上論結：本件原告之訴為一部有理由、一部無理由，爰依
    民事訴訟法第79條前段、第389條第1項第2款、第3款，判決
    如主文。
中    華    民    國    99    年    4     月    27    日
                  家事法庭法  官  楊佳祥
以上正本係照原本作成。
如對本判決上訴，須於收受判決正本送達後20日內向本院提出上
訴狀，並繳納上訴費及附具繕本。
中    華    民    國    99    年    4     月    27    日
                          書記官  葉芳如

司法院資訊處製作；財團法人民間司法改革基金會備份。
